【裁判字號】    99,消債聲,4
【裁判日期】    990512
【裁判案由】    聲請免責
【裁判全文】
臺灣雲林地方法院民事裁定             99年度消債聲字第4號
債  務  人  丙○
代  理  人  林永山律師
債  權  人  台新國際商業銀行股份有限公司
法定代理人  丁○○
債  權  人  華南商業銀行股份有限公司
法定代理人  甲○○
債  權  人  聯邦商業銀行股份有限公司
法定代理人  戊○○
代  理  人  庚○○
債  權  人  玉山商業銀行股份有限公司
法定代理人  子○○
訴訟代理人  己○○
債  權  人  萬泰商業銀行股份有限公司
法定代理人  寅○○
債  權  人  大眾商業銀行股份有限公司
法定代理人  辛○○
債  權  人  日盛國際商業銀行股份有限公司
法定代理人  壬○
債  權  人  中國信託商業銀行股份有限公司
法定代理人  癸○○○○
代  理  人  丑○○
債  權  人  良京實業股份有限公司
法定代理人  乙○○○
上列當事人間聲請消費者債務清理事件，本院裁定如下：
    主  文
債務人丙○不免責。
    理  由
一、按債務人有下列各款情形之一者，法院應為不免責之裁定，
    但債務人證明經普通債權人全體同意者，不在此限：一、於
    七年內曾依破產法或本條例規定受免責；二、隱匿、毀損應
    屬清算財團之財產，或為其他不利於債權人之處分；三、捏
    造債務或承認不真實之債務；四、因浪費、賭博或其他投機
    行為，致財產顯然減少或負擔過重之債務，而生開始清算之
    原因；五、於清算聲請前一年內，已有清算之原因，而隱瞞
    其事實，使他人與之為交易致生損害；六、明知已有清算原
    因之事實，非基於本人之義務，而以特別利於債權人中之一
    人或數人為目的，提供擔保或消滅債務；七、隱匿、毀棄、
    偽造或變造帳簿或其他會計文件之全部或一部，致其財產
    之狀況不真確；八、故意於財產及收入狀況說明書為不實之
    記載，或有其他故意違反本條例所定義務之行為，消費者債
    務清理條例第134條定有明文。
二、查本件債務人丙○聲請清算，前經本院裁定於98年11月20日
    開始清算程序，復因清算財團之財產不敷清償財團費用及債
    務，並於99年1 月26日裁定清算程序終止確定在案，有本院
    98 年 度消債清字第15號、98年度司執消債清字第3 號等裁
    定可稽。且本件債權銀行多具狀陳明不同意債務人免責，其
    中:
（一）崋南商業銀行股份有限公司稱：就債務人於本行現金卡借
      還使用情形查知，其於93年9 月27日至93年10月20日僅一
      個月不到，便累積借款5 萬元，而後僅以最低額還款，期
      間共還款6,000 元，隨即於94年2 月20日又再借款20,000
      元，此後皆僅能慣以每月最低額還款，終至信用破產喪失
      債信，顯見債務人係以逾其經濟能力之方式利用信用金融
      之機會取得借款，為一己私益，以債養債，犧牲債權人權
      益，慷他人之慨，除有奢侈浪費之虞外，更亦屬投機所導
      致之負債，核其所為，已與債清條例第134 條第4 款不免
      責事由核屬相當，懇請鈞院裁定不免責等語（見98年度司
      執消債清字第3 號卷第146 頁至第149 頁）。
（二）台新國際商業銀行股份有限公司則稱：觀諸債務人信用卡
      消費明細，除加油外，民國95年6 月9 日預借現金新臺幣
      20,000元，7 月10日預借現金5,000 元，8 月14日於金德
      盛珠寶銀樓消費42,000元，10月12日於金德盛珠寶銀樓消
      費12,500元，11月1 日於天福銀樓消費22,430元，11月13
      日於天福銀樓消費11,380元，11月29日於天福銀樓消費11
      ,200元，所費不貲；再觀其現金卡提領明細，93年11月共
      提領現金80,000元，12月共提領現金60,000元，95年2 月
      共提領現金80,000元，5 月提領現金70,000元，如此巨額
      提領，顯非日常生活所需，難謂非屬奢侈行為，懇請鈞院
      裁定不免責等語（見本院卷第14頁至第16頁）。
（三）聯邦商業銀行股份有限公司及玉山商業銀行股份有限公司
      均稱：債務人之信用卡消費多為預借現金，其消費紀錄多
      屬加油、銀樓之交易，且債務人係以信用卡之便宜行事，
      擴張己身信用，以循環利息、代償方式不當使用信用卡，
      此交易習慣實難免予人有奢侈浪費之感，或為債務人債台
      高築之主因，懇請求鈞院裁定不免責等語（見本院卷第17
      頁至第21頁及第22頁至23頁）。
（四）萬泰商業銀行股份有限公司則稱：債務人之現金卡係於93
      年7 月開始動用，並曾於93年11月22日清償完畢，其原應
      可避免債務擴大，復於94年2 月至3 月提領50,000元、95
      年7 月提領10,000元，嗣後仍持續小額提領並繳付；觀諸
      債務人收入有限，在無任何財產情況下，仍未衡量自身並
      無償債能力而節制花費，恣意任令其債務增加至無法負擔
      而不能清償，足見債務人確有不當消費，故應裁定不予免
      責等語（見本院卷第24頁至第27頁）。
（五）而大眾商業銀行股份有限公司則稱：債務人現金卡於92年
      12 月 提領現金新臺幣20,000元，93年1 月提領現金
      19,100 元 ，93年2 月提領現金20,100元，93年3 月提領
      現金20,1 00 元，93年4 月提領現金20,100元，93年7 月
      提領現金19 ,100 元，93年8 月提領現金19,100元，93年
      9 月提領現金19,100元，94年3 月提領現金10,100元，94
      年11月提領現金10,100元，95年1 月提領現金10,100元..
      等，其消費性質屬於非一般通常生活之必要費用，其消費
      逾越可得支配之所得，顯屬消費者債務清理條例第134 條
      第4 款所稱「浪費、賭博或其他投機行為，致財產顯然減
      少或負擔過重之債務」等情形，懇請求鈞院裁定不免責等
      語（見本院卷第28頁至第31頁）。
（六）日盛國際商業銀行股份有限公司稱：債務人於財務困難時
      ，債權人曾於93年5 月18日借貸90,000元給予債務人，由
      此觀之債務人以債養債，不知節制，非但未量入為出，節
      約消費，行樸實生活，反而大量舉債致債務益發增多而不
      能清償，懇請求鈞院裁定不予免責等語（見本院卷第32頁
      至第38頁）。
（七）中國信託商業銀行股份有限公司稱：債務人於本行欠款係
      於95年6 月預借現金30,000元，並有銀樓消費（95年10月
      12 日7,900元及95年12月2 日6,000 元），另有主幼商場
      購衣1,170 元及95年12月22日於Hipay 網路交易中心4,00
      0 元之消費，其性質顯非屬一般日常生活所必需，且就其
      全部負債情形，債務人之負債已逾越可得支配之所得，承
      擔逾越其收入之高額風險，不啻將其承擔之風險逕行轉嫁
      於債權人承擔，不符合公平原則，並債務人因浪費、賭博
      或其他投機行為，致負擔過重之債務，而生開始清算原因
      之情形，懇請求鈞院裁定不予免責等語（見本院卷第39頁
      至第48頁）。
（八）又良京實業股份有限公司稱：債務人於民國93年1 月間向
      原泛亞商業銀行（即寶華銀行）申辦現金卡小額信貸時，
      職業欄為裝潢自營，月收入約4 至5 萬元，配偶賣麵，卻
      謊稱一直在找工作，迄今亦未曾還款，其為逃避債務而聲
      請清算之心態甚明，應為不免責之裁定等語（見本院卷第
      49 頁 至第50頁）。
三、經查，依債權人華南商業銀行股份有限公司所提出之債務人
    貸還款交易明細表所示，債務人於93年9 月27日至94年2 月
    20日間以現金卡提領現金70,000元（見98年度司執消債清字
    第3 號卷第148 頁）；依債權人台新國際商業銀行股份有限
    公司所提出之債務人信用卡及現金卡提領明細所示，債務人
    於95年6 月9 日至95年7 月10日間以信用卡預借現金2 筆，
    金額25,000元、另於93年11月至95年5 月間以現金卡提領現
    金290,000 （見本院卷第15頁至第16頁）；依債權人玉山商
    業銀行股份有限公司所提出之債務人信用卡消費明細所示，
    債務人於93年1 月30日至95年8 月9 日間預借現金11筆，金
    額106,000 元（見本卷第23頁）；依債權人萬泰商業銀行股
    份有限公司所提出之債務人提領明細所示，債務人於94年2
    月28日至95年7 月16日間以現金卡提領現金60,000元（見本
    院卷第26頁）；依債權人大眾商業銀行股份有限公司所提出
    之現金卡提領明細所示，債務人於92年12月29日至95年1 月
    27日以現金卡提領現金187,000 元（見本院卷第30頁）；依
    債權人日盛國際商業銀行股份有限公司所提出之放款帳務明
    細所示，債務人於93年5 月18日以現金卡提領現金90,0 00
    元（見本院卷第36頁）；依債權人中國信託商業銀行股份有
    限公司所提出之客戶消費明細表所示，債務人於95年6 月3
    日以信用卡預借現金2 筆，金額30,000元（見本院卷第41
    頁），以上金額合計高達858,000 元（計算式：70,000＋25
    ,000＋290,00 0＋106,000 ＋60,000＋187,000 ＋90,000＋
    30,000＝858, 000），可認已明顯逾越一般人日常生活必要
    之支出金額。再觀諸債務人之信用卡消費明細內容多為金德
    盛珠寶銀樓有限公司、金德成珠寶銀樓有限公司、天福銀樓
    、Hipay 網路交易中心等非必要之支出，而聲請人既已預見
    其負債累累且不敷支出，自應謹慎消費、撙節開支，以求致
    力還款於各債權人，卻仍以辦理現金卡、信用卡方式以債養
    債，並從事非通常生活所必須之消費，有奢靡消費之情事，
    堪認聲請人應有「因浪費、賭博或其他投機行為，致財產顯
    然減少或負擔過重之債務，而生開始清算之原因」之情事存
    在。
四、又聲請人到庭陳稱: 96年10月間（嗣更正為95年間起）聲請
    人發現已經沒辦法清償債務，因為聲請人本身有氣喘、糖尿
    病，有時候要工作的時候氣喘發作就不方便，老闆跟聲請人
    說，這樣子就不要再做了，所以工作不順利，沒辦法清償債
    務。至於以信用卡購買珠寶部分，是被詐騙集團所騙，說那
    個要辦卡債幫聲請人償還，所以聲請人就把信用卡給他，可
    能是他拿去銀樓去刷卡，把聲請人的卡刷暴等語。然查，聲
    請人上開所述，並未提出任何證據供本院查證，且縱認其上
    開所述屬實，然其於95年之前，已有密集持續之大筆借款，
    卻僅償還最低額度，終至累積至無法清償，難認其因無浪費
    致負擔過重之債務，而生開始清算之原因。況且，其於95年
    間發現其無能力償還債務後，又意圖採取不正當之手段以清
    償債務，致遭詐騙負擔更多之債務，亦難謂無因投機行為，
    致負擔過重之債務，而生開始清算之原因之不應免責之事由
    存在。
五、從而，本件堪認債務人有消費者債務清理條例第134 條第4
    款所規定之不應免責之情形存在，爰裁定如主文。
中    華    民    國    99    年    5     月    12    日
                  民事第二庭   法  官   黃一馨
上為正本係照原本作成
如不服本裁定，應於裁定送達後10日內，以書狀向本院提出抗告
，並繳納抗告費新臺幣1,000 元
中    華    民    國    99    年    5    月     12    日
                               書記官   曾玲玲

司法院資訊處製作；財團法人民間司法改革基金會備份。
